臺北高等行政法院判決
　　　　　　　　　　　　　　　　　　 95年度訴字第04221號
　　　　　　　　　　　　　　　.
原　　　告　甲○○
　　　　　　乙○○○
　　　　　　戊○○
　　　　　　壬○○
　　　　　　癸○○
　　　　　　子○○
　　　　　　庚○○
　　　　　　己○○
兼上二　人
法定代理人　丁○○
原　　　告　辛○○
兼上一　人
法定代理人　丙○○
共　　　同
訴訟代理人　王能幸律師
複　代理人　蔡明和律師
被　　　告　內政部
代　表　人　丑○○（部長）
訴訟代理人　巳○○
　　　　　　午○○
上列當事人間因臺灣地區與大陸地區人民關係條例事件，原告不
服行政院中華民國95年11月8 日院臺訴字第0950093176號訴願決
定，提起行政訴訟。本院判決如下：
    主  文
原告之訴駁回。
訴訟費用由原告負擔。
    事  實
壹、事實概要：
    原告等為大陸地區人民，原告甲○○經由其兄劉建明持保證
    人陳依、陳張三妹、王水官前於88年12月14日所出具經法
    院認證之保證證明書，取得之莒光鄉證明原告甲○○為臺籍
    人員之證明書，而於民國（下同）89年1 月14日以馬祖臺籍
    人員身分申請在臺灣地區定居；原告乙○○○為其配偶；原
    告壬○○、癸○○、子○○、丙○○、丁○○、戊○○等分
    別為其子女，分別於89年11月21日；89年8 月間申請依甲○
    ○在臺灣地區定居。而原告己○○、庚○○；辛○○分別為
    丁○○之女；丙○○之子分別於94年6 月22日；94年8 月22
    日申請依其父在臺灣地區定居，均經被告核准。嗣為申請戊
    ○○之子林成南依親而由戊○○陪同甲○○接受面談時，為
    被告發現甲○○所述離開馬祖之時間及情節與上開保證人所
    出具之保證書內容不符，而認原告甲○○非馬祖臺籍人員，
    乃分別以95年3 月13日台內警境孝高字第0950921073號至第
    0000000000號處分書（以下皆稱原處分）撤銷原告等定居許
    可，註銷被告核發之第0000000000號、第0000000000號、第
    0000000000號、第0000000000號、第0000000000號、第0000
    000000號、第0000000000號、第0000000000號、第00000000
    00號、第0000000000號及第0000000000號（原處分書誤繕為
    第00000000000 號、第00000000000 號、第00000000000 號
    、第00000000000 號、第00000000000 號、第00000000000
    號、第00000000000 號、第00000000000 號、第0000000000
    0 號、第00000000000 號、第00000000000 號）定居證，同
    時函請戶政事務所撤銷戶籍，請原告等於10日內至被告所屬
    警政署入出境管理局辦理出境事宜。原告等不服，提起訴願
    ，復遭行政院決定駁回，遂向本院提起行政訴訟。
貳、兩造聲明：
一、原告聲明：求為判決
(一)、訴願決定及原處分均撤銷。
(二)、訴訟費用由被告負擔。
二、被告聲明：求為判決如主文所示。
參、兩造之爭點：
一、原告主張之理由：
(一)、原告甲○○原係20年12月12日在馬祖連江縣出生，並在馬祖
    居住生活之馬祖人，因38年大陸淪陷前有事去大陸（約年17
    歲時），大陸淪陷後來不及回馬祖，就回不了馬祖。至89年
    ，距原告離開馬祖已事隔50年餘，原告依臺灣地區與大陸地
    區人民關係條例（以下簡稱關係條例）之規定，並有現仍住
    在馬祖在地人證明前開事實後，依法聲請至馬祖定居，恢復
    原戶籍並取得定居許可，領取中華民國國民身分證。另原告
    乙○○○、丙○○等7 人皆為甲○○之配偶子女、孫子女，
    也是依該法聲請至馬祖定居，並皆已設戶籍，取得國民身分
    證，在臺生活多年，未料被告竟認原告甲○○不是馬祖台籍
    人，撤銷原告多人之定居許可，此決定應為違法。
(二)、原告甲○○係確實在馬祖連江縣土生土長之在地人，除原先
    89年之3 位證人外，尚有其他更多親屬家族友人可資證明此
    項事實，而被告認原告提出之證人為不實後，原告依規定更
    換證人，3 名證人經法院公證證明甲○○在馬祖出生之事實
    ，雖證人陳述甲○○到大陸時間點略有不同，惟上述證人皆
    認甲○○為馬祖台籍人、在馬祖出生，被告何以認定甲○○
    非出生馬祖台籍人？原告甲○○從大陸回臺灣已事隔50年餘
    ，人物地貌已全非，又甲○○年高75歲，記憶大不如前，甚
    至可能搞混重要時間點，被告竟以甲○○提出之大陸地區常
    住人口登記卡上記載甲○○出生地為福建省長樂縣，非屬臺
    灣地區，而認定登記卡為事實、6 位證人所言為非，實有瑕
    疵。
(三)、本案警察局查證複訊證人時，概皆以威嚇之手段，動輒以「
    移送嚴懲法辦」之口吻嚇唬證人老人家。馬祖的老百姓，秉
    性善良、生活單純，有人一輩子都沒進過警察局，都怕惹麻
    煩，即使未做過任何違法之行為，一旦被傳訊到警局作筆錄
    ，多會忐忑不安，此乃人之常情。若又在警察恐嚇下，更會
    言不由衷，此亦合乎正常人的情緒反應，並非所謂作賊心虛
    。應再給原告等以及證人釋明或另找證人之機會，以證明真
    實，豈可因警察片面「查證」後，即為率斷，似有不周延之
    議，原告等以及多位證人均願意再做釋明陳述。
二、被告主張之理由：
(一)、按關係條例第16條第2 項第6 款所稱之臺籍人員，係指臺、
    澎、金、馬等自由地區之有戶籍人民，惟馬祖地區45年前並
    無戶籍登記制度，為求公平，85年遂訂定原籍馬祖大陸地區
    人民及其眷屬申請來臺送件須知，以此代替戶籍登記解決其
    不公平之處。依上開須知第3 點之應備文件中需備齊鄉公所
    出具之證明函（由原居住地鄰居3 人立具，證明當事人確係
    38年前在馬祖出生事實，經地方法院認證及鄉公所審查無誤
    後出具證明函）。原告甲○○88年12月17日確由莒光鄉公所
    出具證明書，且有村民陳張三妹、王水官及陳依3 人經福
    建省金門地方法院公證後之證明書，證明原告甲○○確在馬
    祖出生；被告亦許可原告甲○○在臺灣地區定居，然因眷屬
    眾多，為求審慎，被告遂於89年12月6 日函請福建省連江縣
    警察局查證3 名保證人是否有偽證之嫌，經函復略以，該3
    名保證人說詞仍有疑義；故被告暫緩原告甲○○之其他眷屬
    定居申請。
(二)、94年原告甲○○向被告陳情重新審理原告壬○○等10人定居
    申請案件，為求審慎，遂依關係條例第10條之1 規定，面談
    原告甲○○，發現其所言語帶模糊，故請另覓保證人證明原
    告甲○○在馬祖出生之事實，經被告再請警察局查證保證人
    作保是否屬實，回函略以，保證人寅○○、卯○○及陳壁如
    3 人於警訊中對原告甲○○何時去大陸及其住家情況與原告
    甲○○說詞全然不同，亦無法保證原告甲○○在馬祖出生。
    故甲○○仍無法被證實確係馬祖出生。既經再三查證仍無法
    確定原告甲○○之臺籍人民身分，其主張顯無理由。公務人
    員應依法行政即遵守法律優位原則，被告係依行政程序法第
    117 條規定，撤銷該行政處分，即符合依法行政，故原告之
    主張經查證並無理由。另原告主張，除了當時（第1 次）為
    原告甲○○在馬祖出生作保證之保證人外，尚有其他親屬家
    族可作證，被告於94年經過面談後亦請另覓3 名保證人，但
    經查證仍無法為原告甲○○在馬祖出生作保證，並非未給予
    渠再1 次之機會。至於保證人應訊時因緊張而言不由衷，係
    屬強辯之詞；再被告亦已於95年4 月4 日以境孝高字第0952
    0054780 號函請海峽交流基金會協助原告等，順利返回大陸
    。
    理  由
一、本件適用之法規：
(一)、按「大陸地區人民有左列情形之一者，得申請在臺灣地區定
    居：一、．．．六、民國三十八年政府遷臺前，赴大陸地區
    之臺籍人員，在臺灣地區原有戶籍且有直系血親、配偶或兄
    弟姊妹者。．．．」、「第一項第六款至第七款之大陸地區
    人民，其配偶及直系血親，亦得申請在臺灣地區定居。」86
    年5 月14日修正86年7 月1 日施行之關係條例第16條第1 項
    第6 款規定、第3 項分別定有明文。又「大陸地區人民有下
    列情形之一者，得申請在臺灣地區定居：一、臺灣地區人民
    之直系血親及配偶，年齡在七十歲以上、十二歲以下者。．
    ．．。」、「前條及第一項至第五項有關居留、長期居留、
    或定居條件、程序、方式、限制、撤銷或廢止許可及其他應
    遵行事項之辦法，由內政部會同有關機關擬訂，報請行政院
    核定之。」92年12月29日修正93年3 月1 日施行之關係條例
    第16條第2 項第1 款、第17條第9 項著有規定。
(二)、次按「（第2 項）大陸地區人民經許可在臺灣地區定居者，
    其撤銷或廢止其許可之情形及不得再申請期間，準用第二十
    七條第二項及第三項規定。（第3 項）大陸地區人民經許可
    在臺灣地區定居，並辦妥戶籍登記，依前二項規定撤銷或廢
    止其定居許可者，由境管局通知戶政事務所撤銷或註銷其戶
    籍登記。」、「大陸地區人民經許可長期居留，有下列情形
    之一者，撤銷或廢止其許可：…三、所提供之文書係偽造、
    變造、無效、經撤銷或申請原因自始不存在。…十三、申請
    長期居留原因消失。」、「大陸地區人民有下列情形之一者
    ，由境管局發給出境證件，並得限期於十日內離境或逕行強
    制其出境：…四、依第三十四條第二項規定準用第二十七條
    第二項規定撤銷或廢止其定居許可，或依第三十四條第三項
    規定撤銷或註銷戶籍登記。」為經關係條例授權訂定之大陸
    地區人民在臺灣地區依親居留長期居留或定居許可辦法第34
    條第2 項、第3 項、第27條第2 項第3 款、第13款、第45條
    第4 款分別定有明文。又大陸地區人民經許可定居，其在臺
    灣地區原無戶籍者，發給臺灣地區定居證件，並由境管局通
    知預定申報戶籍地戶政事務所，此觀同辦法93年3 月1 日修
    正前第31條第2 項、修正後第36條第2 項規定甚明。
二、兩造不爭之事實：
    原告等為大陸地區人民，原告甲○○經由其兄劉建明持保證
    人陳依、陳張三妹、王水官前於88年12月14日所出具經法
    院認證之保證證明書，取得莒光鄉證明原告甲○○為臺籍人
    員之證明書，而於民國（下同）89年1 月14日以馬祖臺籍人
    員身分申請在臺灣地區定居。原告乙○○○為其配偶；原告
    壬○○、癸○○、子○○、丙○○、丁○○、戊○○等分別
    為其子女，分別於89年11月21日；89年8 月間申請依甲○○
    在臺灣地區定居。而原告己○○、庚○○；辛○○分別為丁
    ○○之女；丙○○之子分別於94年6 月22日；94年8 月22日
    申請依其父在臺灣地區定居，均經被告核准。嗣為申請戊○
    ○之子林成南依親而由戊○○陪同甲○○接受面談時，為被
    告發現甲○○所述離開馬祖之時間及情節與上開保證人所出
    具之保證書內容不符，而認原告甲○○非馬祖臺籍人員，乃
    分別以95年3 月13日台內警境孝高字第0950921073號至第00
    00000000號處分書撤銷原告等定居許可，並註銷被告前所核
    發如事實欄所述之定居證，同時函請戶政事務所撤銷原告等
    戶籍，請其等於10日內至被告所屬警政署入出境管理局辦理
    出境事宜。原告等不服，提起訴願，復遭駁回等事實，有被
    告上述處分書、莒光鄉鄉公所88莒民第0910號證明書、法院
    認證書、劉建明切結書、上述保證人保證證明書、原告甲○
    ○面談紀錄、切結書、行政院95年11月8 日院臺訴字第0950
    093176號決定書等件影本附於原處分卷可稽，自堪信為真實
    。
三、原告循序提起本件行政訴訟，主張：原告甲○○係確實在馬
    祖連江縣土生土長之在地人，儘管證人陳述甲○○到大陸時
    間點略有不同，惟皆認甲○○為馬祖台籍人、在馬祖出生，
    原告甲○○年事已高，容有可能搞混重要時間點。本件原告
    等既係依關係條例之規定，經現仍住在馬祖在地人證明前開
    事實後，依法聲請至馬祖定居，恢復原戶籍並取得定居許可
    ，領取中華民國國民身分證，在臺生活多年，被告嗣竟認原
    告甲○○不是馬祖台籍人，撤銷原告等之定居許可自係違法
    云云。
四、本院之判斷：
(一)、按馬祖因於45年以前並無戶籍登記制度（見本院卷第53─福
    建省連江縣莒光鄉戶政事務所函），致有關原籍馬祖大陸地
    區人民，是否符合上開規定所稱「在臺灣地區原有戶籍」之
    要件，查證困難；主管機關為執行關係條例第16條規定，基
    於職權訂定「原籍馬祖大陸地區人民及其眷屬申請來台送件
    須知」，其中第3 點第8 款第1 目規定：「三、應備文件：
    ．．．（八）相關證明文件．．．1 鄉公所出具之證明函（
    由原居住地鄰居三人分別立具，證明當事人確係民國38年以
    前在馬祖出生事實，經地方法院認證後，請鄉公所審查無誤
    後出具證明函）或民國85年5 月前核發之原籍證明文件。2
    親屬血緣關係鑑定具結書( 第一次申請) 或親屬血緣關係Ｄ
    ＮＡ鑑定證明文件( 延期、定居或再次申請) …。」乃對於
    原籍馬祖大陸地區人民，在臺灣地區原有戶籍之認定與舉證
    方式等技術性、細節性事項加以規範，為確保臺灣地區安全
    與原籍馬祖大陸地區人民權益所必要，符合關係條例之立法
    本旨，且無違法律保留原則，所屬機關辦理相關案件自得援
    用，先此敘明。
(二)、經查，甲○○於94年7 月15日為戊○○之子林成南申請居留
    案接受面談時陳稱：「我哥哥劉建明很小就去當兵，我7 歲
    時，我父母親就死了，我表姐帶我去大陸，我不知道我在馬
    祖的哪裡出生。」、「（問對馬祖有任何印象嗎？）我7 歲
    就到大陸，我對馬祖沒有印象。」、「（問：誰幫忙申請定
    居手續？例如誰找保證人？）都是我哥哥劉建明。」、「（
    問：你認不認識3 名保證人？）都不認識。」等情明確；而
    甲○○係西元1931年12月12出生，換算為民國20年，所稱7
    歲至大陸地區依此推算即民國27年，業有面談紀錄及大陸地
    區常住人口登記卡在卷可稽（見原處分卷1 及原告甲○○申
    請居定居卷）。又依陳依、陳張三妹、王水官前於88年12
    月14日所出具經法院認證之保證證明書內容記載：「茲證明
    本鄉鄉民劉建明之胞妹甲○○確係於民國38年1 月1 日前開
    始在福建省連江縣莒光鄉西坵居住，其父為劉用精，其母為
    林氏，於民國37年12月赴大陸探親外祖父母而滯留大陸…」
    （見原告甲○○申請定居卷），核與原告甲○○所述係童年
    離鄉乙情顯有不符；而以37年計算原告甲○○年約17歲，對
    事物已有完全之認知及辨別能力，苟劉女果如上述證人所言
    ，係37年始赴大陸，何以不知其出生地？又何以對馬祖全然
    無印象？復為何自稱係7 歲之童年時期即赴大陸乙情？凡此
    重大出入，已非得用年邁、記憶模糊等詞以飾之；況由筆錄
    記載，亦未顯現其就何時離開馬祖有何記憶不清情事，故證
    人陳依、陳張三妹、王水官出具之上述證明，與事實未盡
    相符，已不足為原告甲○○係於馬祖出生之適當證明文件；
    被告所屬警政署入出境管理局因而通知原告戊○○另行補具
    證明甲○○確在馬祖出生並曾居住之相關事證，及另覓3 名
    證明人經法院公證證明甲○○在馬祖出生之事實，有該局94
    年7 月28日境孝高字第09420376750 號書函在卷可憑（見原
    處分卷2 ）。
(三)、次查，原告甲○○雖再提出寅○○、卯○○及辰○○於94年
    9 月26日共同出具並經福建地方法院認證之證明書，其上載
    明：「茲證明本鄉鄉民甲○○民國20年12月12日出生，確係
    於民國38年1 月前開始在福建省連江縣莒光鄉西坵村居住，
    其父為劉用精，其母為林氏，於民國38年1 月赴大陸探親，
    而滯留大陸…」乙情；經被告所屬內政部警政署入出境管理
    局函請福建省金門縣警察局向上述保證人查證結果，寅○○
    、辰○○、卯○○分別陳稱：「以前大家都是打漁的，年紀
    差不多，我小時候常去莒光鄉西坵村玩，而甲○○女士小時
    候也常到福正村玩，所以才認識…（問：是否記得甲○○何
    時至大陸？因何原因前往？與何人前往？）年紀大忘記了。
    我不知道。只記得甲○○女士是跟父親一起過去大陸，然後
    就不能出來。…」、「我是莒光鄉福正村人，以前大家都是
    打漁的…我小時候常去莒光鄉西坵村玩，而甲○○女士小時
    候也常到福正村玩，所以才認識…（問：是否記得甲○○何
    時至大陸？因何原因前往？與何人前往？）年紀大忘記了。
    我不知道。只記得甲○○女士是跟父親一起過去大陸，然後
    就不能出來。女士是跟父親一起過去大陸，然後就不能出來
    。…」、「我是莒鄉東莒島人，大約在8 、9 歲時我就常至
    西莒島玩，所以才認識甲○○一起玩…（問：你是否知道甲
    ○○何時至大陸？因何原因前往？與何人前往？）當年我大
    約在民國36年左右全家搬回大陸居住，民國39年左右全家又
    搬回東莒島居住，我再到西莒島時就沒看到甲○○，是何原
    因和與（何）人前往大陸我就不清楚了…」等情在卷，有連
    江縣警察局面談紀錄影本在卷可按（分見原處分卷2 、原處
    分卷1 ）。惟寅○○係民國20年2 月2 日出生（見原處分卷
    1 其身分證影本），核與甲○○同年，所稱與甲○○大約8
    、9 歲時在莒光鄉西莒島認識，劉女係與其父同赴大陸等情
    ；顯與甲○○前稱其7 歲父母雙亡，由表姊帶至大陸地區乙
    情相齟；況證人辰○○嗣於本院審理時到庭所證：「（認識
    原告甲○○嗎？）認識，我也認識劉建明，那是她的哥哥，
    因為甲○○住在西莒，我常常去那邊，我姑姑住那邊，我姑
    姑叫曹瑞花（音譯），我姑姑家在甲○○旁邊，我15歲常常
    到那邊。」、「（是從15歲開始才到那邊玩？）是的。」「
    （如何認識原告甲○○？）因為我去找我姑姑，我姑姑介紹
    我認識的。」、「（甲○○家裡有哪些人？）我知道她哥哥
    。」、「（有看過甲○○媽媽？）我有看過。」、「（有無
    看過甲○○爸爸？）沒有，我都是白天到那邊，我沒有唸書
    ，也沒有工作，都是到海邊或山上割草過日子。、」「（15
    歲認識原告就常常去找他？）是的，甲○○大我2 、3 歲，
    甲○○在我16歲、17歲時就離開到大陸去。」「（知道她（
    甲○○）為何到大陸嗎？）他表姐帶他去的，因為馬祖與大
    陸有交通，去大陸做什麼我不清楚。」「（如何知道甲○○
    是表姐帶他去大陸？）是甲○○告訴我的，我去西莒，然後
    她告訴我她要到大陸去了，我問他那麼小，如何去大陸，他
    告訴我說是他表姐要帶他去。」「（甲○○離開後，有無再
    到西莒找你姑姑？）有。」「（有無再看過甲○○的哥哥或
    父親？）有看過他哥哥，父親及母親我就不清楚。」、「（
    甲○○有到福正村找你玩嗎？）沒有，但他哥哥有，以前交
    通不方便。」「（提示連江縣警察局面談紀錄並朗讀之，並
    問為何在警察局說甲○○以前常到福正村玩？）我不清楚。
    」「（為何在警察局說甲○○是與父親一起到大陸？）我記
    不起來了，警察局筆錄如何記載就是這樣，我先生叫寅○○
    ，我19歲與我先生結婚，我是我先生家的養女，當時福正村
    很落伍，西莒比較熱鬧，我都是與我先生一起去找我姑姑，
    姑姑就是寅○○的妹妹，就是我的小姑，現在寅○○他中風
    ，所以沒有辦法到庭。」等語（見本院卷第70頁96年6 月1
    日準備程序筆錄），不僅前後所述多有矛盾牴觸，且與原告
    甲○○自己所述之情節亦有不符，是難認得由彼等證詞確認
    原告甲○○係在馬祖出生，而屬臺籍人員。遑論觀諸原告甲
    ○○提出之大陸地區常住人口登記卡記載，原告甲○○出生
    地為福建省長樂縣，非屬臺灣地區。原告主張上述證人於警
    訊時所言，係遭恫嚇云云，非惟未舉證以實其說，且由證人
    於警訊時仍稱甲○○係臺籍人員，對細節未能詳為交待之處
    ，亦經警據實於筆錄登載，並無任何跡象足見上述證人自由
    意志有受到壓迫之情形，是原告為此主張，要無可採。
(四)、如前所述，證人陳依、陳張三妹、王水官、寅○○、卯○
    ○及辰○○就原告甲○○係38年以前在馬祖出生乙事所為之
    證述，俱有瑕疵，而無足為原告甲○○係臺籍人員之證明，
    其兄劉建明復已於89年8 月20日死亡（見本院卷第54頁劉某
    戶籍謄本），無從再為任何查考；原告就此又未再另行舉證
    以實其說，顯見原告甲○○申請定居之原因自始不存在。被
    告嗣後發現上述證明書內容不實，以原告甲○○非馬祖臺籍
    人員；原告乙○○○、壬○○、癸○○、子○○、戊○○、
    丁○○及丙○○等非馬祖臺籍人員眷屬，揆諸首揭關係條例
    第16條第1 項第6 款及第3 項規定，不得在臺灣地區定居；
    原告庚○○、己○○及辛○○之依親對象非臺灣地區人民，
    申請在臺灣地區定居之原因自始不存在，而撤銷其等定居許
    可，並註銷被告核發之定居證，同時函請戶政事務所撤銷戶
    籍，請原告等於10日內至被告所屬警政署入出境管理局辦理
    出境事宜，揆之前開規定，均屬有據。至上述定居許可辦法
    既就大陸地區人民定居撤銷有特別規定，被告逕依上開規定
    為處分即可；惟其引用行政程序法第117 條規定予以撤銷，
    仍無礙其處分之合法性，附此敘明。
五、綜上所述，原告等之主張均無可採。被告為系爭處分，於法
    並無不合，訴願決定予以維持，亦無違誤，原告等猶執前詞
    ，訴請撤銷，為無理由，應予駁回。
六、本件事證已臻明確，兩造其餘攻擊防禦方法經本院審酌後，
    核與本件判決結果均不生影響，故不再逐項論述，附敘明之
    。
據上論結，原告之訴為無理由，爰依行政訴訟法第98條第3 項前
段，判決如主文。
中　　華　　民　　國　　96　　年　 　6　　月　 21  　 日
                  第 七 庭 審 判 長 法  官　李得灶
                                    法  官　黃秋鴻
                                    法  官　林玫君
上為正本係照原本作成。
如不服本判決，應於送達後20日內，向本院提出上訴狀並表明上
訴理由，如於本判決宣示後送達前提起上訴者，應於判決送達後
20日內補提上訴理由書（須按他造人數附繕本）。
中　　華　　民　　國　　96　　年　 　6　　月　 21  　 日
             　　　　　　　   　　　書記官  黃明和
